臺灣高等法院民事判決　　　　　　　　　　　九十三年度上易字第二二一號
　　上　訴　　人　山泰營造有限公司
　　兼法定代理人　甲○
　　被　上訴　人　和運租車股份有限公司
　　法定代理　人　蘇燕輝
　　訴訟代理　人　杜俊毅
右當事人間損害賠償事件，上訴人對於中華民國九十三年一月三十日臺灣臺北地方法
院九十二年度訴字第五六二九號第一審判決提起上訴，經本院於九十三年六月二十三
日言詞辯論終結，判決如左：
    主      文
原判決命上訴人連帶給付逾新臺幣肆萬玖仟玖佰捌拾元本息部分，及該部分假執行之
宣告，暨訴訟費用之裁判均廢棄。
右廢棄部分，被上訴人在第一審之訴駁回。
其餘上訴駁回。
第一、二審訴訟費用由上訴人連帶負擔五分之二，餘由被上訴人負擔。
    事  實  及  理  由
一、被上訴人起訴主張：上訴人山泰營造股份有限公司（下稱山泰公司）邀同上訴人
    甲○為連帶保證人，於九十一年七月四日與伊簽訂「車輛租賃契約」，約定：上
    訴人山泰公司於九十一年十月十日起至九十四年十月九日起以每月租金新臺幣（
    下同）二萬四千九百九十元，向伊承租車牌號碼：ＣＣ─七○二九號自用小客車
    一部。依契約第二條第三項約定，上訴人山泰公司應按各期租金金額開立票據交
    付予伊，因上訴人山泰公司無法開立全部支票交付租金，因而交付八十二萬四千
    六百七十元之支票一紙用供擔保各期租金之繳納，嗣兩造同意上訴人山泰公司以
    匯款方式繳納租金。詎上訴人山泰公司自九十二年六月份起違約未能按時匯付租
    金，積欠九十二年六、七月份兩期租金共計四萬九千九百八十元，未獲兌領，伊
    因而於九十二年七月十六日以三重郵局第四十支局第二六二二號存證信函終止系
    爭租約，依系爭租約第九條約定，上訴人山泰公司視為違約，應支付未繳租金總
    和百分之四十之違約金即二十九萬九千八百八十元。並於同年七月十八日將上訴
    人山泰公司交付之上開支票予以提示，亦未獲兌領，復於九十二年九月二十六日
    以三重郵局第四十支局第四一四八號存證信函催告上訴人山泰公司返還系爭車輛
    ，惟上訴人山泰公司迄今仍未返還車輛，爰依民法第二百十四條規定上訴人應賠
    償系爭車輛之殘值六十三萬八千七百十二元。於扣除上訴人山泰公司交付之保證
    金二十萬元後，上訴人山泰公司共積欠七十八萬八千五百七十二元，上訴人甲○
    為上訴人山泰公司之連帶保證人，應法應負連帶清償責任，爰依系爭租約及連帶
    保證之法律關係，請求判令：上訴人應連帶給付伊七十八萬八千五百七十二元及
    自九十二年十一月十一日日起加計法定遲延利息等情。上訴人則以：系爭車輛非
    上訴人山泰公司、甲○所使用，據實際使用人王璽銓告知：
    本件係向被上訴人購買車輛，雖未給付九十二年六月、七月之二期分期款項，惟
    金額僅有四萬餘元，被上訴人不應將其前所交付之面額八十二萬四千六百七十元
    支票逕行軋入，致上訴人山泰公司有退票紀錄，使上訴人山泰公司商譽受損，系
    爭車輛尚在上訴人山泰公司處，於被上訴人賠償上訴人山泰公司之損失前，伊無
    匯付款項予被上訴人之義務等語，資為抗辯。
二、原審判決：上訴人應連帶給付十二萬九千八百六十八元及九十二年十一月十一日
    起算之法定遲延利息，駁回被上訴人其餘請求。被上訴人就原審駁回部分並未聲
    明不服，本件僅上訴人提起上訴，請求判令：廢棄原判決不利之部分，駁回被上
    訴人在第一審之訴。被上訴人則求為判決：駁回上訴。
三、細繹兩造攻防內容，可知本件爭執之重點在於：(一)兩造間是否成立車輛租賃契約
    ？(二)被上訴人請求上訴人給付積欠之二期租金四萬九千九百八十元、違約金二十
    七萬九千八百八十八元，有無理由？上訴人所為同時履行之抗辯有無理由？違約
    金有無過高情事？(三)扣除上訴人前所繳納之保證金二十萬元後，上訴人尚應給付
    之金額為多少等節。
四、兩造間是否成立車輛租賃契約？
  (一)查山泰公司於九十一年十月四日與被上訴人簽訂「車輛租賃契約」，約定：上訴
    人山泰公司自九十一年十月十日起至九十四年十月九日止，以每月租金二萬四千
    九百九十元（含稅）之價格，向被上訴人承租車牌ＣＣ─七０二九號、二００二
    、一九九八ＣＣ之白色Ｈyundai之車輛，上訴人甲○則擔任上訴人山泰公司之連
    帶保證人，並繳納現金二十萬元為保證金，另交付一張由上訴人山泰公司為發票
    人、面額八十二萬四千六百七十元、票號ＪＣ0000000、九十二年二月十
    一日期等事實，業據被上訴人於原審提出車輛租賃契約及支票各一件為證（原審
    卷第七至十一頁，本院卷第四一），上訴人對於其上山泰公司之印文、甲○之簽
    名及印文為真正等情均未爭執，應堪信為真實。
  (二)上訴人雖辯稱：山泰公司意在購買系爭車輛，惟車輛非山泰公司在使用，實係訴
    外人王璽銓在使用，細節均不清楚云云。查本件兩造係簽訂「車輛租賃契約」，
    契約用字及條款均記載「租賃」、「承租人」、「租賃車輛」、「出租人」等語
    甚為明確，有該租賃契約附卷可稽（原審卷第七至十一頁）。依證人即上訴人山
    泰公司之工地經理王璽銓到庭證述：「於九十一年九月我個人想要換車，在台中
    縣沙鹿鎮現代汽車公司看到一輛ＸＧ的車子，和營業員王淑薇小姐洽詢買車事宜
    」、「與王小姐談妥是以八十四萬九千元價款」、「買受人必須提供二十萬元的
    保證金（我是提供二十萬元現金供作），另外再交付壹張足額的保證票（車款扣
    除保證金剩餘的金額）供作，就此足額的保證支票我亦請山泰公司簽發。並且王
    小姐另外告知如果以公司名義買的，可以用發票來節稅，方式可以有兩種：：
    ：：另一種是每個月付款，但是每個月開給我發票（包含分期給付的利息、本
    金在內）」、「把這個情形告訴老闆甲○，老闆決定採行發票分期開立的方式
    購車」、「我當時與王小姐談的是買賣，至於簽立的書面上是否寫買賣契約書，
    我不敢確定」、「三年分期款項繳足，如果要車的，保證金二十萬元就不退，如
    果我不要車，保證金二十萬元就會退還給我」等語（本院卷第四五至五二頁）；
    參照上訴人提出由上訴人甲○與被上訴人簽立之「車輛買賣契約書」，其上記載
    ：「二、買賣總價款：新臺幣貳拾萬元整。四、交貨日期：中華民國九十四年十
    月九日」（本院卷第五十六頁）；輔以王璽銓代理上訴人山泰公司於九十二年七
    月二十八日寄發之存證信函載述：「本公司於九十一年間向貴公司『承租』現代
    ＸＧ二．０一部車牌號碼ＣＣ七０二九；：：」等字（原審卷第三六頁），及被
    上訴人開立之統一發票品名係記載：「租金」（原審卷第四二、四三頁）等一切
    證據，可知：證人王璽銓本欲購買系爭車輛，惟為節稅之便，因資力不夠而採行
    分期付款之方式，且與出賣人談妥：三年期滿，若仍欲購買系爭車輛，則被上訴
    人不退還保證金二十萬元，以該二十萬元作為價款；若不欲購買系爭車輛者，則
    被上訴人退還保證金二十萬元等情；易言之，本件係議妥先以三年租賃方式讓上
    訴人山泰公司就系爭車輛得予使用收益，迨九十四年十月九日得由上訴人甲○以
    二十萬元之價格選擇購買系爭車輛與否，若欲購買者，即以租賃契約中繳納之保
    證金二十萬元充作價款，若不欲購買者，被上訴人則退還保證金二十萬元。是被
    上訴人所辯：證人王璽銓所述即是租賃方式，只是讓其有優先購買權一節，可堪
    採信。職故，本件兩造於九十一年十月四日係達成系爭車輛租賃之意思表示合致
    ，至為灼然。
五、被上訴人請求上訴人給付積欠之二期租金四萬九千九百八十元、違約金二十七萬
    九千八百八十八元，有無理由？違約金有無過高情事？
  (一)查上訴人山泰公司應按月於十日繳付該月份之租金二萬四千九百九十元，上訴人
    山泰公司就九十二年六月十二日始補繳四、五月份之租金，嗣九十二年六、七月
    份之租金均未按期繳付，共計積欠租金四萬九千九百八十元之情，業據被上訴人
    陳明，並提出租賃暫收款明細一份、統一發票二紙為證（原審卷第三九至四三頁
    ），並經上訴人自認在卷（本院卷第三三頁），應堪信實。
  (二)上訴人雖辯稱：山泰公司僅積欠二期租金四萬餘元，被上訴人不應將山泰公司簽
    發之八十二萬餘元支票逕行軋入，致山泰公司有退票紀錄，商譽因而受損，於被
    上訴人負損害賠償責任前，伊無匯付款項之義務云云。惟查面額八十二萬四千六
    百七十元之支票，係上訴人山泰公司簽發後交付予被上訴人，供作擔保上訴人山
    泰公司繳納租金之用，契約條款中並未約定被上訴人不得提示之情形一節，業經
    被上訴人及證人王璽銓所述一致（本院卷第三五、四九頁）。上訴人山泰公司為
    系爭車輛之承租人，未依約於每月十日前繳付九十二年六、七月份之租金，而有
    違約情事，則被上訴人於九十二年七月十六日以三重郵局第四十支局第二六二二
    號存證信函終止系爭租約，並請求上訴人山泰公司賠償所受損害，嗣於九十二年
    七月二十一日將上開保證支票提示，惟遭退票等情，業據被上訴人提出與其所述
    相符之九十二年七月十六日之存證信函、退票理由單各一件為證（原審卷第十二
    頁、本院卷第四一頁），則被上訴人兌領上開保證支票，核係正當行使權利，上
    訴人山泰公司指摘：被上訴人不當行使票據權利，於被上訴人負損害賠償責任前
    ，伊無匯付租金款項之義務云云，顯非可取。
  (三)上訴人山泰公司未依約繳付九十二年六、七月份之租金四萬九千九百八十元，則
    被上訴人請求上訴人山泰公司給付上開租金，自屬有據。又依兩造間車輛租賃契
    約第九條第一項約定：「承租人（按指上訴人山泰公司）如違反本契約任一約定
    、不履行或迨於履行本契約之任一義務，或其債信低落時，以違約論。違約時，
    承租人除應無條件付清已到期未付租金及其它應付費用外並比照本條第三項之規
    定付違約金」，同條第三項：「第一年內終止契約之違約金為未繳租金總和之百
    分之四十」等語，可知：兩造約定上訴人山泰公司若有違約情事時，除應給付已
    屆清償期之租金及其他費用外，另應依上開條款給付違約金，因條款上並未記載
    違約金之性質，則依民法第二百五十條第二項前段規定：「違約金，除當事人另
    有訂定外，視為因不履行而生損害之賠償總額」，因認兩造間之違約金應屬損害
    賠償性質。本件上訴人山泰公司未依約給付九十二年六、七月份之兩期租金共計
    四萬九千九百八十元，確有違約情事，則被上訴人依上開約定據以主張上訴人山
    泰公司應給付違約金，洵屬有據。
  (四)違約金有無過高情事？
    但按約定之違約金額過高者，法院得依職權減至相當之數額，民法第二百五十二
    條規定甚明，此時法院須依一般客觀事實、社會經濟狀況及當事人所受損害情形
    ，作為違約金是否相當之酌定標準，債務已為一部履行者，亦得比照債權人所受
    利益減少其數額，最高法院四十九年台上字第八０七號判例明揭上旨。查本件租
    期為三年，上訴人山泰公司於租賃契約之第一年已繳付八期租金（即九十一年十
    月份至九十二年五月份）後，積欠二期租金未清償，依契約第九條第三項約定應
    給付之違約金為未繳租金總和之百分之四十，而上訴人山泰公司未繳付租金總和
    為六十九萬九千七百二十元（24990X(36-8)=699720），則被上訴人依上開約定
    得請求之違約金為二十七萬九千八百八十八元（699720 X 40%= 279888）。本院
    斟酌：系爭車輛迄今仍在上訴人山泰公司處，至本件言詞辯論終結前（九十三年
    六月），被上訴人受有系爭車輛折舊之損失，即自九十二年六月至九十三年六月
    止（共計十三個月）之折舊損失，參考被上訴人財產帳卡記載：系爭車輛之購入
    成本為七十五萬一千四百二十八元，耐用年數為四年，有被上訴人提出之財產帳
    卡附卷足憑（原審卷第六頁），按平均折舊法計算，每年折舊五分之一，據以計
    算，系爭車輛之折舊金額為十六萬二千八百零九元（751428 x5/1 x1/12 x13=
    162809，元以下四捨五入）；另九十二年間之經濟景氣好轉，上訴人山泰公司迄
    無返還車輛之意等一切因素，因認本件違約金應予核減，而以二十萬元為允當。
    本件依契約第九條第三項約定之違約金二十七萬九千八百八十八元，逾上開二十
    萬元之部分，核屬過高，本院依職權予以核減，以符公允。
六、扣除上訴人前所繳納之保證金二十萬元後，上訴人尚應給付之金額為多少？
　(一)依上所陳，被上訴人得請求上訴人山泰公司給付之金額為九十二年六、七月份之
  　租金四萬九千九百八十元及違約金二十萬元，共計二十四萬九千九百八十元，扣
    除上訴人先前交付之保證金二十萬元，被上訴人尚得請求四萬九千九百八十元。
    另上訴人甲○為上訴人山泰公司之連帶保證人，依契約第十條第一、一項約定，
    應就上訴人山泰公司應給付之租金、違約金負連帶給付之責任甚明。
  (二)再查被上訴人於九十二年九月二十六日曾寄發存證信函予上訴人山泰公司，載述
    ：「：：：因台中市自九十二六月份起即違約未繳租金，為此本公司已於九十二
    年七月十六日發函終止合約，請求返還租賃物：：：本公司遂於九十二年七月二
    十一日將台中市提供之保證票據軋入亦遭退票，截至目前為止本公司因車輛損失
    共計新臺幣八０六六三二元，為此再度函請台端速與本公司協商賠償事宜」等語
    （原審卷第十三頁），雖未提出上訴人山泰公司收受之回執為證，惟上訴人山泰
    公司對於收受上開存證信函從未爭執，堪認：上訴人山泰公司業已受領被上訴人
    所為九十二年九月二十六日請求損害賠償之意思表示。
  (三)從而，被上訴人請求上訴人連帶給付於四萬九千九百八十元及自九十二年十一月
    十一日起算法定遲延利息之範圍內，為有理由，應予准許；被上訴人逾上開准許
    範圍之請求，則為無理由，應予駁回。
七、綜上所述，被上訴人依系爭租約請求上訴人連帶給付於四萬九千九百八十元，及
    自九十二年十一月十一日止日起至清償日止按週年利率百分之五計算利息之範圍
    內，為有理由，應予准許；被上訴人逾上開範圍之請求，為無理由，應予駁回。
    原審就超過上開應准許部分，為上訴人敗訴之判決，並依職權宣告假執行，尚有
    未洽，上訴意旨就此部分指摘原判決不當，求予廢棄改判，為有理由。至於上開
    應准許部分，原審判命上訴人給付，並依職權為假執行之宣告，核無違誤，上訴
    人仍執詞上訴，指摘原判決不當，求予廢棄，為無理由，應駁回之。
八、本件判決基礎已臻明確，兩造其餘攻擊防禦方法及舉證，核與結論不生影響，爰
    不再一一論述。
九、據上論結：本件上訴為一部有理由，一部無理由，依民事訴訟法第四百五十條、
    第四百四十九條第一項、第七十九條，第八十五條第二項，判決如主文。
中　　　華　　　民　　　國　　九十三　　年　　　七　　　月　　  七  　　日
                                    民事第九庭
                                        審判長法  官  李  瓊  蔭
                                              法  官  張      蘭
                                              法  官  林  金  吾
正本係照原本作成。
不得上訴。
中　　　華　　　民　　　國　　九十三　　年　　　七　　　月　　  七  　　日
　　　　　　　　　　　　　　　　　　　　　　　書記官  張  淑  芳
